【裁判字號】    95,訴,705
【裁判日期】    950818
【裁判案由】    塗銷所有權移轉登記
【裁判全文】
臺灣板橋地方法院民事判決               95年度訴字第705號
原      告  香港商香港上海匯豐銀行股份有限公司
法定代理人  乙○○
訴訟代理人  丙○○
被???告?丁○○
                        號
訴訟代理人  李弘仁律師
被      告  戊○○
???????????現應受.
上列當事人間請求塗銷所有權移轉登記事件，經本院於民國95年
8月4日言詞辯論終結，判決如下：
    主  文
原告之訴駁回。
訴訟費用由原告負擔。
    事實及理由
一、本件被告戊○○經合法通知，未於言詞辯論期日到場，核無
    民事訴訟法第386 條所列各款情形，爰依原告之聲請，由其
    一造辯論而為判決。
二、原告起訴主張：
(一)、原告持有被告戊○○簽發，發票日為民國94年4 月20日，未
??記載到期日，面額為新臺幣（下同）80萬元，免除作成拒絕
    證書，利息按年息百分之8.7 計算之本票1 紙（下稱系爭本
    票），詎系爭本票經原告於94年8 月22日提示後竟不獲兌付
    ，至94年8 月21日止，被告戊○○尚有767,614 元未清償，
    原告業持系爭本票向臺灣臺北地方法院聲請94年度票字第
    71539號本票裁定，並已確定在案。
(二)、臺北縣中和市○○段1325號地號土地及其上門牌號碼為臺北
    縣中和市○○路374 巷4 弄10之3 號之房屋（下稱系爭房地
    ）之所有權原為被告戊○○所有，惟被告戊○○為避免其所
    有之系爭房地遭原告查封，竟於94年10月17日將系爭房地無
    償贈與其妻即被告丁○○，並旋於94年10月26日完成系爭房
    地之所有權移轉登記。被告戊○○明知其尚積欠原告債務，
    竟將系爭房地無償贈與被告丁○○，且於贈與後，被告戊○○已無其他財產可供原告求償，被告二人之無償贈與行為顯
    有害及原告之債權，爰依民法第244 條第1 項、第4 項之規
    定，請求撤銷被告就系爭房地所為之贈與行為及所有權移轉
    行為，並請求被告丁○○塗銷系爭房地所有權之移轉登記，
    以回復原狀。
(三)、聲明：
 1. 被告戊○○與丁○○間於94年10月17日就系爭房地所為之贈
    與行為及於94年10月26日所為之所有權移轉行為應予撤銷。
 2. 被告丁○○應將系爭房地於94年10月26日以贈與為原因，向
    臺北縣中和地政事務所所為之所有權移轉登記予以塗銷。
三、被告丁○○抗辯：
(一)、系爭房地雖由被告戊○○於94年10月17日以贈與形式移轉予
    被告丁○○，實際上係由被告丁○○支付對價取得：
 1. 被告戊○○與丁○○原為夫妻，於婚後向娘家二姊己○○○
    借款100 萬元，作為購買系爭房地之頭期款，同時向合作金
    庫商業銀行（下稱合作金庫銀行）貸款145 萬元。因婆婆堅
    持買房屋須以先生名義即戊○○之名義登記，戊○○才會有
    面子，丁○○遂予以配合，因此購買系爭房地及各項抵押借
    款均以戊○○之名義為之，惟實際上均由丁○○出資按月繳
    納各項貸款及借款本息。婚後戊○○不務正業，不顧家庭，
    家中經濟均由丁○○一肩擔起，戊○○甚至長年離家在外，
    偶而返家即對被告暴力相向，致雙方爭吵不斷，無法共同生
    活，雙方於80年間已簽立離婚協議書，惟因戊○○不願至戶
    政事務所辦理離婚登記而作罷，但戊○○仍長年離家不歸，
    在其欠缺生活費時即返家向丁○○索討金錢。其間戊○○又
    持系爭房地向南山人壽保險股份有限公司（下稱南山人壽）
    貸款80萬元供其花用，貸款本息仍由丁○○一人擔任學校營
    養午餐搬運工之所得支付；然因丁○○收入有限，尚須扶養
    3 名年幼子女，利息負擔過重，無奈下向娘家求援，因而開
    始向弟媳甲○○借款以支付家計及清償向南山人壽、己○○○等債權人之抵押貸款。本以為日子稍有喘息機會，戊○○
    卻於94年10月間返家，再向丁○○索借150 萬元，並表示同
    意辦理離婚及將原登記於其名下之系爭房地移轉登記返還予
    丁○○名下，以抵償其所積欠丁○○之一切債務及代償之房
    屋抵押債務，丁○○為求脫離不幸婚姻及索回房屋，因此再
    轉向弟媳甲○○借款150 萬元，由戊○○出具以房屋抵償所
    有債務之協議書作為憑證，並聽從代書建議，因夫妻間贈與
    免稅，故為節省稅捐，乃採行以「贈與」形式辦理系爭不動
    產移轉登記，戊○○於受領150 萬元後，雙方於94年11月4
    日共赴戶政事務所辦妥離婚登記，此為系爭房地移轉之緣由
    。
  2.民法第244條第1項所謂「無償行為」，係就債務人詐害行為
    之結果觀察。如前所述，被告丁○○取得系爭房地，係支付
??原房地登記所有權人戊○○150萬元，與代為清償戊○○所
    積欠己○○○借款100 萬元、戊○○以系爭房地向合作金庫
    銀行抵押貸款145 萬元之本息及向南山人壽借貸之80萬元之
??抵押債務本息，合計至少支付475 萬元之對價（不含利息）
    ，故無論移轉系爭房地之法律行為之原因及結果，均係由丁○○支付相當對價而取得。原告依民法第244 條第1 項規定
    提起本訴，即無理由。
  3.土地法第43條所謂登記有絕對效力，係為保護因信賴登記取
    得土地權利之第三人而設，原告既非信賴登記取得土地權利
    之第三人，自無土地法第43條之適用，系爭房地移轉登記縱
    採「贈與」之形式登記，原告仍無從以土地法第43條之規定
??或不動產登記公示原則來對抗被告。
(二)、戊○○以系爭房地抵償積欠丁○○之債務，對戊○○而言，
    固生減少房地產之結果，但同時亦減少對丁○○及債權人所
    負債務之消極財產，於戊○○本身之資力並無影響，依最高
    法院55年台上字第2839號判例所示，原告不得指稱被告間有
    詐害行為，進而撤銷系爭房地之移轉行為。
(三)、丁○○於移轉系爭房地時，根本不知離家多年之戊○○在外
    負債情形，更不知戊○○積欠原告債務，亦未曾代理戊○○
??收受任何訴訟文件，實無可能明知而故意損害原告之債權。
    原告亦未舉證證明丁○○有何明知詐害債權之情事，原告欲
??撤銷被告間就系爭房地之移轉登記行為，應無可取。
(四)、聲明：原告之訴駁回。
四、被告戊○○未於言詞辯論期日到場，亦未提出書狀作何聲明
    或陳述。
五、本院得心證之理由
(一)、原告主張其持有被告戊○○簽發之系爭本票，經於94年8 月
    22日提示不獲兌付，至94年8 月21日止，被告戊○○尚積欠
    原告767,614 元未為清償，原告業持系爭本票向臺灣臺北地
    方法院聲請94年度票字第71539 號本票裁定，並已確定在案
    之事實，業據原告提出系爭本票影本1 紙、臺北地方法院94
    年度票字第71539 號本票裁定暨民事裁定確定證明書影本各
    1 件為證（附於本院卷第4 頁至第6 頁、第135 頁），復為
    被告所不爭，自堪信為真實。又系爭房地原登記為被告戊○○所有，嗣以「夫妻贈與」為登記原因，於94年10月26日移
    轉登記予丁○○乙節，有土地登記謄本及建物登記謄本各1
    紙附卷可參（附於本院卷第7 頁、第8 頁），當亦屬真正。
(二)、至原告主張系爭房地乃被告戊○○無償贈與予被告丁○○，
    被告間之該無償贈與行為有害原告對於被告戊○○之上述債
    權，原告自得依民法第244 條第1 項之規定訴請撤銷之等情
    ，則為被告丁○○所否認，辯稱：系爭房地雖係由戊○○以
    贈與形式移轉予丁○○，然實係由丁○○支付相當之對價取
    得等語。是本件之爭點即在於：被告間就系爭房地之移轉登
    記行為究為無償或有償行為？原告訴請撤銷被告間於94年10
    月17日就系爭房地所為之贈與行為及於94年10月26日所為之
    所有權移轉行為有無理由？茲析述如次。
(三)、被告間就系爭房地之移轉行為乃有償行為：
 1. 經查被告戊○○與丁○○於77年1 月結婚，婚後丁○○曾向
    己○○○借款100 萬元，作為購買系爭房地之頭期款與裝潢
    費用，系爭房地則登記戊○○之名義，並以戊○○之名義向
    合作金庫銀行貸款145 萬元，其後戊○○又以系爭房地向南
    山人壽貸款80萬元。94年10月間，戊○○因欲向丁○○借款
    150 萬元，同意將系爭房地移轉登記予丁○○名下，以抵償
    前開150 萬元借款債務與先前積欠丁○○之房屋債務及由丁○○為其代償之貸款本息，兩人並已於94年11月4 日離婚等
    事實，業據被告丁○○提出原告不爭執其真正之丁○○存摺
    明細、協議書、匯款回條聯、戶籍謄本、合作金庫銀行抵押
    貸款本息之抵押權設定契約書、放款繳款存根、放款帳務資
    料查詢單、戊○○之合作金庫銀行存摺明細、南山人壽之房
    屋貸款撥款通知單、放款利息收據、收執聯等件為證（以上
    均影本，附於本院卷第45頁至第75頁）。
 2. 觀諸上開協議書，其內容係載明「本人戊○○茲向丁○○借
    款現金150 萬元，現因無能力償還，所以將本人所屬房屋過
    戶給丁○○，約定所有關於該房屋的費用，轉由丁○○承擔
    ，本人從此不能過問該房屋的任何事情。房屋費用詳列如下
    ：一、民國77年11月左右向己○○○借款新臺幣100 萬元整
    。二、房屋所有貸款。立書人：戊○○日期：94年10月30日
    。」又丁○○確曾向己○○○借款100 萬元作為購買系爭房
    地之頭期款與裝潢費用，於94年間向甲○○借款150 萬元支
    付戊○○作為移轉系爭房地之對價等節，業經證人己○○○
    到庭具結證述：伊係丁○○的姊姊。丁○○於77年間曾向伊
    借100 萬元，她說買房子需要頭期款及裝潢費用，房子則係
    登記戊○○之名字。3 年前伊被倒會缺錢，才要求丁○○還
    錢，丁○○直到95年4 月10日才還伊100 萬元等語（見本院
    卷第104 頁），復經證人甲○○到庭結證：伊係丁○○的弟
    媳婦。丁○○向伊借了3 、4 次錢，總共借了317 萬元，有
    的是丁○○要還房子貸款，有150 萬元是戊○○要與丁○○
    離婚，房子要過到丁○○的名下，戊○○要求丁○○拿出
    150 萬元才肯離婚，另外100 萬元是丁○○要還給己○○○
    的。戊○○則欠伊86萬元，伊與丁○○、戊○○間之每筆借
    款都有開立本票，目前戊○○、丁○○之借款均分文未償，
    戊○○則避不見面等情明確（見本院卷第105 頁、第106 頁
    ），證人己○○○、甲○○上開證詞核與丁○○提出之前開
    存摺明細、匯款回條聯之內容相符，且有證人甲○○提出之
    本票影本在卷足參（附於本院卷第110 頁至第113 頁），該
    等證詞應屬信實。
  3.另被告丁○○辯稱戊○○於合作金庫銀行及南山人壽之上開
    貸款本息均係由其代償乙節，除據丁○○提出前揭放款利息
    收據、放款繳款存根、收執聯可佐，證人甲○○亦證稱丁○○曾向其借錢償還房屋貸款。再觀諸卷附本院向合作金庫銀
    行所調取之94年6 月16日存款憑條（附於本院卷第97頁），
    該存款憑條係將15,000元存入戊○○該行帳號000000000000
    0 號帳戶即用以繳納上開合作金庫貸款本息之帳戶，該憑條
    上戶名「戊○○」之字跡顯與戊○○於系爭本票或前開協議
    書上之簽名不符，而與丁○○於前述匯款回條之筆跡頗為相
    似，俱徵被告丁○○抗辯其為戊○○代償合作金庫銀行與南
    山人壽之貸款本息，尚非全然無據。
  4.綜前以觀，被告戊○○既因無力清償對於被告丁○○之150
    萬元借款債務，而將系爭房地移轉登記予丁○○，並約定戊○○以系爭房地所辦理之前開貸款與丁○○前為房屋費用向
    己○○○所借貸之100 萬元，均由丁○○負責清償，且不得
    再向被告戊○○追償，足見被告丁○○取得系爭房地，確係
    支付一定之對價取得，被告丁○○抗辯系爭房地之移轉行為
    屬有償行為，僅為節省稅捐，方以贈與之形式為之，應屬可
    信。原告徒以被告間所為贈與行為及相關金錢交易時間皆為
    原告聲請上開本票裁定之後，即指稱被告間移轉系爭房地之
    行為係惡意脫產之行為云云，尚無足取。
  5.原告雖又主張按土地法第43條規定，依土地法所為之登記，
    有絕對效力。而根據土地登記謄本之記載，被告間就系爭房
    地既係因「贈與」而為移轉登記，自屬無償行為云云。然查
    土地法第43條規定係為保護信賴登記取得土地權利之善意第
    三人而設，亦即為保護交易安全及善意第三人，將登記事項
    賦與絕對真實之公信力，並非於保護交易安全之必要限度以
    外，剝奪真正權利人之權利（最高法院33年上字第4983號、
    40年台上字第1892號判例意旨可資參照）。本件原告既非因
    信賴不動產登記而為新登記之第三人，且被告丁○○已舉證
    證明系爭房地之移轉行為為有償行為，原告自難援引上開土
    地法規定主張登記之絕對效力，以土地登記謄本上記載系爭
    房地以「夫妻贈與」為登記原因，遽認被告間就系爭房地之
    移轉行為屬無償行為。
(四)、原告並未舉證證明被告間移轉系爭房地之行為有害原告之債
    權
 1. 按債務人所為之無償行為，有害及債權者，債權人得聲請法
    院撤銷之。債務人所為之有償行為，於行為時明知有損害於
    債權人之權利者，以受益人於受益時亦知其情事者為限，債
    權人得聲請法院撤銷之。債務人之行為非以財產為標的，或
    僅有害於以給付特定物為標的之債權者，不適用前2 項之規
    定。債權人依第1 項或第2 項之規定聲請法院撤銷時，得並
    聲請命受益人或轉得人回復原狀。但轉得人於轉得時不知有
    撤銷原因者，不在此限。民法第244 條定有明文。
 2. 又民法第244 條規定所謂有害於債權，係指債務人所為之無
    償或有償行為，致其責任財產減少，使債權不能或難以獲得
    清償之狀態而言，且有害於債權之事實，須於行為時即已存
    在。本件被告丁○○、戊○○移轉系爭房地之原因行為既存
    有對價，自屬有償行為，已如前述。參以被告戊○○於94年
    10月間移轉系爭房地予丁○○時，原告對被告戊○○僅有本
    金767,614 元之債權，戊○○所為移轉系爭房地之行為，固
    有減少其資產，然其同時向被告丁○○取得150 萬元款項，
    可供其清償債務，且丁○○亦因此不得再向戊○○追償先前
    代償之款項，戊○○之債務亦因此減少，則被告間上開移轉
    房地之行為，是否即使原告之債權難以實現，要屬有疑。縱
    認系爭房地之移轉行為確有害及原告之債權，依民法第244
    條第2 項規定，原告亦須舉證證明被告丁○○於受益之時，
    即明知上開行為有害於原告之債權。原告對此雖主張前開本
    票裁定係向被告丁○○之戶籍地與住所地為送達，且原告先
    前曾打電話至被告二人之住處，乃丁○○接聽，丁○○不可
    能不知道戊○○有積欠原告債務，惟丁○○則否認知悉戊○○曾向原告借款之事實。徵諸證人己○○○證述：伊有10年
    沒見過戊○○了，回娘家都是丁○○帶小孩回去等情，與被
    告辯稱戊○○長年離家在外乙節尚屬相符，再參以被告戊○○、丁○○已於94年11月4 日辦理離婚，足見丁○○所述其
    與戊○○感情不睦，戊○○長期離家在外，其不清楚戊○○
    欠債情形等節，應非子虛。原告既未提出具體事證證明在系
    爭房地移轉之前，原告或戊○○已告知丁○○有關戊○○仍
    積欠原告債務之事，自難僅憑被告二人前係夫妻，或前揭本
    票裁定乃向被告二人之共同住所送達，率認被告丁○○於受
    讓系爭房屋時，已明知該有償行為有害於原告之債權。因之
    ，本案亦不符民法第244 條第2 項規定之情形，原告亦不得
    依該項規定行使撤銷權。
(五)、綜上，原告主張被告二人間就系爭房地所為夫妻贈與之行為
    乃屬無償行為，不足採信，原告亦未證明被告二人間移轉系
    爭房地所有權之行為有害原告之債權，從而，原告依據民法
    第244 條第1 項、第4 項規定，請求撤銷被告二人間就系爭
    房地所為贈與行為及所有權移轉登記行為，並請求被告丁○○將系爭房地之移轉登記塗銷，自非有理由，應予駁回。
(六)、本件事證已臻明確，兩造其餘主張及攻擊防禦方法與證據，
    經本院斟酌後，與本件判決結果已不生影響，故不一一論列
    ，附此敘明。
(七)、結論：原告之訴為無理由，依民事訴訟法第385 條第1 項前
    段、第78條，判決如主文。
中    華    民    國    95    年    8     月    18    日
                  民事第三庭  審判長法  官  陳映如
                                    法?官  黃信滿
                                    法?官  吳佳穎
以上正本係照原本作成
如對本判決上訴，須於判決送達後20日內向本院提出上訴狀
中    華    民    國    95    年    8     月    18    日
                            書記官  黃美雲


司法院資訊處製作；財團法人民間司法改革基金會備份。
